ACORDAO-COMPLETO-2559774

ACÓRDÃO 2282/2023 ATA 7/2023 - SEGUNDA CÂMARA

VISTOS, relatados e discutidos estes autos em que se aprecia aposentadoria instituída no âmbito da Advocacia-Geral da União;
ACORDAM os Ministros do Tribunal de Contas da União, reunidos em Sessão da Segunda Câmara, diante das razões expostas pelo Relator, e com fundamento no art. 71, incisos III e IX, da Constituição Federal de 1988, c/c os arts. 1º, inciso V, 39, inciso II, e 45 da Lei 8.443/1992, e ainda com os arts. 260, § 1º, 261, caput e § 1º, e 262, caput e § 2º, do Regimento Interno do TCU, em:
9.1. considerar ilegal a aposentadoria de Maria do Socorro de Oliveira, negando-lhe registro;
9.2. dispensar o ressarcimento das quantias indevidamente recebidas de boa-fé (enunciado 106 da súmula da jurisprudência predominante do TCU) ;
9.3. determinar à Advocacia-Geral da União que:
9.3.1. no prazo de 15 (quinze) dias, faça cessar os pagamentos decorrentes do ato ora considerado ilegal, sob pena de responsabilidade solidária da autoridade administrativa omissa, até a emissão de novo ato, escoimado da irregularidade verificada, a ser submetido à apreciação do TCU no prazo de 30 (trinta) dias;
9.3.2. no prazo de 15 (quinze) dias, dê ciência do inteiro teor desta deliberação à interessada, esclarecendo-lhe que o efeito suspensivo proveniente da interposição de recurso não a exime da devolução dos valores percebidos indevidamente após a notificação sobre o presente acórdão, em caso de não provimento do recurso porventura impetrado;
9.3.3. no prazo de 30 (trinta) dias, informe ao TCU as medidas adotadas, sem prejuízo de encaminhar comprovante sobre a data em que a interessada tomou conhecimento do contido no subitem anterior;
9.4. dar ciência desta deliberação à Advocacia-Geral da União.

Análise de ato de concessão de aposentadoria.

Segunda Câmara

Advocacia-Geral da União.

3. Interessada: Maria do Socorro de Oliveira (XXX.905.564-XX).

13.1. Ministros presentes: Vital do Rêgo (Presidente), Augusto Nardes (Relator), Aroldo Cedraz e Antonio Anastasia.
13.2. Ministro-Substituto presente: Marcos Bemquerer Costa.

AUGUSTO NARDES

Adoto como parte integrante deste relatório, com os pertinentes ajustes de forma, a instrução transcrita a seguir, que foi elaborada e aprovada (peças 5 e 6) no âmbito da então Secretaria de Fiscalização de Integridade de Atos e Pagamentos de Pessoal e de Benefícios Sociais (Sefip) , e cujo encaminhamento teve a anuência do Ministério Público junto ao TCU (peça 7) : 
"INTRODUÇÃO
1. Trata-se de ato de aposentadoria, submetido, para fins de registro, à apreciação do Tribunal de Contas da União (TCU) , de acordo com o art. 71, inciso III, da Constituição Federal.  O ato foi cadastrado e disponibilizado ao TCU por intermédio do Sistema e-Pessoal, na forma do art. 2º e 4º da Instrução Normativa TCU 78/2018.
2. O ato desse processo pertence às seguintes unidades:
2.1. Unidade emissora: Advocacia-Geral da União.
2.2. Unidade cadastradora:  Advocacia-Geral da União.
2.3. Subunidade cadastradora: Divisão de Aposentadoria e Pensão.
EXAME TÉCNICO
Procedimentos aplicados
3. Os procedimentos para exame, apreciação e registro de atos de pessoal encontram-se estabelecidos na Instrução Normativa TCU 78/2018 e na Resolução TCU 206/2007. Essas normas dispõem que os atos de pessoal disponibilizados por meio do e-Pessoal devem ser submetidos previamente a críticas automatizadas, com base em parâmetros predefinidos.
4. As críticas das informações cadastradas na etapa de coleta do ato foram elaboradas e validadas levando-se em conta as peculiaridades de cada ato. Os itens verificados nessa etapa são inerentes a dados cadastrais, fundamentos legais, mapa de tempo, ficha financeira, assim como eventuais ocorrências de acumulação. Trata-se de verificações abrangentes, minuciosas e precisas e sem a necessidade de ação humana e, portanto, menos suscetível a falhas. As críticas aplicadas estão discriminadas no sistema, no Menu e-Pessoal, opção 'Crítica', que podem ser acessadas mediante concessão de perfil específico a servidores do TCU responsáveis pela análise.
5. Além das críticas automatizadas, há verificação humana adicional no caso de haver alertas do sistema ou informações não formatadas, como esclarecimentos do gestor ou do controle interno.  
6. As críticas também consideram os registros do Sistema Integrado de Administração de Recursos Humanos (Siape) . O Siape disponibiliza informações atualizadas sobre as parcelas que integram os proventos, diferentemente, portanto, do e-Pessoal, que informa as parcelas no momento do registro do ato. 
7. Essa confrontação com o Siape fornece uma visão atual e verdadeira da situação, o que permite descaracterizar irregularidades e inconsistências que, embora constantes do e-Pessoal, já foram corrigidas.
8. As verificações detectadas no ato encontram-se discriminadas na aba de pendências do ato no sistema e-Pessoal, bem como no espelho do ato contemplado por esta instrução.
Exame das Constatações
9. Ato: 18617/2020 - Inicial - Interessado (a) : MARIA DO SOCORRO DE OLIVEIRA - CPF: XXX.905.564-XX
9.1. Parecer do Controle Interno: considerar o ato Ilegal. Justificativa:  Portanto, foi procedida por esta Setorial de Controle Interno a tramitação do ato para o Tribunal de Contas da União por meio do Sistema e-Pessoal, com proposta de parecer pela Ilegalidade, em razão de persistir a inconsistência, que torna-se empecilho para a emissão de parecer com proposta pela legalidade, por parte desta Secretaria, pois, é oportuno destacar que, a referida parcela era tida como gratificação destinada a servidores públicos federais que pertenciam ao quadro de pessoal da extinta SUDENE, no percentual de 33% adicionais ao vencimento-base, por força do Decreto-Lei 2374/87. Objetivando melhor esclarecimento da inconsistência apontada, cabe citar o § 4º do Acórdão 1259/2012-TCU-Primeira Câmara, assim descrito: '4. A vantagem referente ao percentual de 33%, concedida judicialmente com fundamento no Decreto-Lei nº 2.374/1987, deveria ter sido absorvida com a reposição salarial decorrente da Lei nº 7.923/1989, que assim dispõe em seu art. 2º, § 2º: § 2º A partir de 1º de novembro de 1989, ficam absorvidas pelas remunerações constantes das Tabelas anexas a esta Lei as gratificações, auxílios, abonos, adicionais, indenizações e quaisquer outras retribuições que estiverem sendo percebidas pelos servidores alcançados por este artigo.
9.2. Constatação e análise: 
9.2.1. Houve o registro de pelo menos uma rubrica com 'Denominação para análise pelo TCU = Decisão judicial (15277 - DECISAO JUDICIAL TRAN JUG AT. (Decisão judicial - Outros) - R$ 223,98) .
a. Justificativa do Gestor de Pessoal: Não há. Verificação efetuada no âmbito do TCU.
b. Análise do Controle Interno:  Não há. Verificação efetuada no âmbito do TCU.
c. Análise da Equipe Técnica: Ilegal
Verifica-se que a sentença judicial garantiu o 'pagamento da gratificação [33%] prevista no Decreto-Lei 2.347/87' - vide dispositivo de sentença à pg. 13 do ato. Conforme reportado pelo Controle Interno, tal situação é considerada irregular pela Jurisprudência desta Corte. Nos termos do Voto condutor do Acórdão 1259/2012-TCU-Primeira Câmara, relator Valmir Campelo:
'5. Assim, a partir da publicação da citada Lei nº 7.923/1989, a vantagem de 33% deveria ter sido absorvida pelo novo padrão remuneratório e, na hipótese de diminuição salarial, caberia o pagamento de parcela complementar apenas com o fito de evitar o descenso remuneratório, parcela esta que continuaria sujeita a novas absorções.
6. De qualquer forma, conforme bem destacado na ocasião da apreciação inicial do ato de aposentadoria ora reexaminado, a vantagem impugnada de 33% já deveria ter sido totalmente absorvida com o advento da Medida Provisória nº 441/2008, convertida na Lei nº 11.907/2009, e que reestruturou a carreira da qual faz parte o recorrente. Não resta, portanto, qualquer fundamento para a manutenção do pagamento do aludido percentual, razão pela qual não cabe dar provimento ao recurso.
7. Por fim, conforme bem ressaltado pela unidade técnica, a decisão ora recorrida não determinou o descumprimento de decisão judicial. Fazendo lei entre as partes, a coisa julgada há que ser cumprida em seus exatos termos. Se não pode o intérprete modificá-la para restringir-lhe os limites, tampouco pode elastecer-lhe o alcance, mormente para onerar os cofres públicos.
8. No caso concreto, estando a sentença exaurida quanto ao cumprimento de seus limites objetivos e subjetivos, a manutenção da parcela inquinada, após absorvidas pela reestruturação empreendida pelo novo plano de carreira, significa exorbitar os efeitos da coisa julgada e atentar contra as normas, institutos e princípios aqui referenciados.'
Destarte, caberá propor a irregularidade da situação.
9.3. O quadro resumo de ocorrências e, quando for o caso, o detalhamento da norma legal e da jurisprudência para a inconsistência acima elencada encontra-se no anexo II dessa instrução. 
 (...) 
CONCLUSÃO
10. A abrangência e a profundidade das verificações levadas a efeito fundamentam convicção de que o ato 18617/2020 pode ser apreciado pela ilegalidade, em razão das irregularidades apontadas no item Exame das Constatações desta instrução, que representam afronta à legislação e à jurisprudência de referência
PROPOSTA DE ENCAMINHAMENTO
11. Ante o exposto, com fundamento no art. 71, inciso III, da Constituição Federal, no art. 1º, inciso V, e art. 39, incisos I e II, da Lei 8.443/1992, no art. 260 do Regimento Interno do Tribunal de Contas da União, propõe-se: 
11.1. Considerar ILEGAL e recusar registro do ato de Aposentadoria 18617/2020 - Inicial de MARIA DO SOCORRO DE OLIVEIRA do quadro de pessoal do órgão/entidade Advocacia-Geral da União, com base nos arts. 71, inciso III, da Constituição Federal, 1º, inciso V, e 39, inciso II, da Lei 8.443/1992 e 260, § 1º, do Regimento Interno.
11.2. Com fulcro no art. 262, caput, do Regimento Interno deste Tribunal, determinar ao órgão/entidade Advocacia-Geral da União que: 
11.2.1. faça cessar todo e qualquer pagamento relativo ao ato impugnado de MARIA DO SOCORRO DE OLIVEIRA, no prazo máximo de quinze dias, contados da ciência da decisão deste Tribunal, sob pena de ressarcimento das quantias pagas após essa data pelo responsável.
11.2.2. dê ciência, no prazo de quinze dias, contados da notificação, do inteiro teor desta deliberação (a) o interessado (a) , alertando-o (a) de que o efeito suspensivo proveniente da interposição de eventuais recursos junto ao TCU não o (a) exime da devolução dos valores percebidos indevidamente, caso o recurso não seja provido.
11.2.3. dispense a devolução dos valores indevidamente recebidos de boa-fé até a data da ciência do órgão/entidade Advocacia-Geral da União, do acórdão que vier a ser proferido, com base no Enunciado 106 da Súmula da Jurisprudência do TCU.
11.2.4. emita novo ato, livre da irregularidade ora apontada, em substituição ao ato de Aposentadoria de MARIA DO SOCORRO DE OLIVEIRA, submetendo-o à nova apreciação por este Tribunal, na forma do artigo 260, caput, também do Regimento.
11.2.5. informe o teor do acórdão que vier a ser prolatado, encaminhando ao TCU, no prazo de trinta dias, comprovante da data de ciência pelo (a) interessado (a) , nos termos do art. 4º, § 3º, da Resolução TCU 170/2004."
	É o Relatório.

não há.

Procurador Rodrigo Medeiros de Lima.

PESSOAL. APOSENTADORIA. PAGAMENTO IRREGULAR DE RUBRICA JUDICIAL, SEM A DEVIDA ABSORÇÃO NOS REAJUSTES SUSEQUENTES. ILEGALIDADE E NEGATIVA DE REGISTRO DO ATO. DETERMINAÇÕES.

APOSENTADORIA (APOS)

Unidade de Auditoria Especializada em Pessoal (AudPessoal).

Examinam-se neste processo ato de aposentadoria de Maria do Socorro de Oliveira, ex-servidora da Advocacia-Geral da União.
2.	A então Secretaria de Fiscalização de Integridade de Atos e Pagamentos de Pessoal e de Benefícios Sociais (Sefip) concluiu, com o aval do Ministério Público junto ao TCU (MPTCU) , pela ilegalidade do ato, em razão do pagamento de rubrica, por decisão judicial, sem a devida absorção pelos reajustes salariais subsequentes.
3.	Manifesto, desde já, minha anuência aos pareceres uniformes exarados nos autos e adoto os fundamentos utilizados como razões de decidir.
4.	De fato, a vantagem, no valor de R$ 223,98 refere-se ao percentual de 33% e foi concedida judicialmente com fundamento no Decreto-Lei 2.374/1987. Referida vantagem deveria ter sido absorvida com a reposição salarial decorrente da Lei nº 7.923/1989, que assim dispõe em seu art. 2º, § 2º:
"§ 2º A partir de 1º de novembro de 1989, ficam absorvidas pelas remunerações constantes das Tabelas anexas a esta Lei as gratificações, auxílios, abonos, adicionais, indenizações e quaisquer outras retribuições que estiverem sendo percebidas pelos servidores alcançados por este artigo."
5.	O pagamento da rubrica configura-se afronta à Lei e à jurisprudência desta Casa, a exemplo do Acórdão 10106/2018-TCU-Primeira Câmara, de relatoria do Ministro Bruno Dantas. Com base na exposição do Ministro Bruno Dantas, a rubrica ora questionada deveria ser paga na forma de VPNI e estaria sujeita exclusivamente à atualização decorrente de revisão geral dos servidores federais, com absorção gradativa no caso de promoções, progressões ou reestruturação de cargos.
6.	A sentença judicial que reconheceu o direito ao percentual de acréscimo remuneratório deixou de ter eficácia a partir da superveniente incorporação definitiva do referido percentual nos ganhos da interessada. Além disso, a sentença faz coisa julgada nos limites da situação fática posta na petição inicial, não representando afronta à coisa julgada a decisão posterior deste Tribunal que afaste pagamentos oriundos de sentenças judiciais cujo suporte fático de aplicação já se tenha exaurido.
7.	Assim, em face da manutenção da parcela com inobservância de sua obrigatória absorção pelas alterações de remuneração posteriores à concessão, reitero minha adesão à proposta uniforme dos pareceres técnicos pela ilegalidade do ato de aposentadoria de Maria do Socorro de Oliveira, ao qual deve ser negado registro. 
	Ante o exposto, VOTO por que o Tribunal adote a minuta de acórdão que submeto à consideração deste Colegiado.
TCU, Sala das Sessões, em 28 de março de 2023.
Ministro JOÃO AUGUSTO RIBEIRO NARDES 
Relator